最高法院民事判決　　　　　　　一○○年度台上字第一八三號
上　訴　人　林聰明
訴訟代理人　徐秀鳳律師
被 上訴 人　林志宗
上列當事人間租佃爭議事件，上訴人對於中華民國九十九年八月
十八日台灣高等法院第二審判決（九十八年度上字第一一六九號
），提起一部上訴，本院判決如下：
    主  文
原判決關於命上訴人給付暨該訴訟費用部分廢棄，發回台灣高等
法院。
    理  由
本件被上訴人主張：坐落台北市○○區○○段四小段五一二地號
土地（下稱系爭土地）為伊所有，上訴人向伊承租系爭土地，兩
造訂有台北市士林區公燒字第十七之一號耕地租約（現改編為公
燒字第二二號私有耕地租約，下稱系爭耕地租約），上訴人於系
爭土地上植樹成林，不為正產品即甘藷之耕作，與原編旱地地目
不符，應係不為耕作，爰依耕地三七五減租條例第十七條第一項
第四款之規定終止租約等情，求為命上訴人將農作物、地上物剷
除，並將土地返還部分之判決（被上訴人之請求，超過上開部分
，經原審判決其敗訴，未據聲明不服）。
上訴人則以：系爭土地上種有櫻花樹及香蕉等農作物，並無繼續
一年不為耕作之情事，是被上訴人請求上訴人剷除農作物、地上
物，返還土地，自屬無據等語，資為抗辯。
原審將第一審所為被上訴人敗訴之判決廢棄，改為其勝訴之判決
，無非以：依系爭耕地租約約定，本件正產物應為甘藷。然上訴
人在其上耕作者，並非正產物甘藷，而係櫻花、蓮霧、茶花、竹
林及香蕉等作物，此經原審會同台北市政府地政處土地開發總隊
至現場履勘甚明，有勘驗筆錄、鑑定圖在卷可證。是上訴人不為
耕作原約定之正產物，難認符合系爭耕地租約原約定之目的，參
酌被上訴人於九十八年一月間即聲請調解，是上訴人至少一年以
上未種植甘藷，所栽種之各種作物，數量又不多，合於耕地三七
五減租條例第十七條第一項第四款不為耕作之規定，被上訴人終
止租約自屬有據等詞，為其判斷基礎。
惟查兩造系爭耕地租約係約定「三、租率─依正產物收穫總量千
分之三百七十五為最高額，其原約定不及千分之三百七十五者從
其約定」，有系爭耕地租約附卷可稽（見一審卷第八、九、四三
頁）。則系爭耕地租約約定之正產物甘藷，應係計算租金之標準
，並非只能種植甘藷，不能種植其他農作物之約定。又耕地租用
，係指租耕他人農、漁、牧地，用以漁牧，或種植稻、麥、蕃薯
、菜、桑等一般農作物，即種植花卉、樹種等園藝作物，以供出
售，亦應屬農作物而為農業經營之範圍，此與造林有別。上訴人
在系爭土地上耕作，係種植櫻花、蓮霧、茶花、竹林及香蕉等，
為原審認定之事實，上訴人既有種植上開農作物，倘非造林，要
屬經營農業之範圍，自與消極不予耕作，任令荒廢之情形有間。
原審未遑詳查究明，遽以上訴人至少一年以上未種植甘藷，有耕
地三七五減租條例第十七條第一項第四款不為耕作之情事，非無
研求之餘地。上訴論旨指摘原判決該部分不當，求予廢棄，非無
理由。
據上論結，本件上訴為有理由，依民事訴訟法第四百七十七條第
一項、第四百七十八條第二項，判決如主文。
中    華    民    國  一○○  年    二    月    十    日
                      最高法院民事第四庭
                          審判長法官  劉  福  來  
                                法官  陳  重  瑜  
                                法官  吳  麗  女  
                                法官  鄭  雅  萍  
                                法官  袁  靜  文  
本件正本證明與原本無異
                                      書  記  官  
中    華    民    國  一○○  年    二    月  二十二  日
                                                       s